【裁判字號】    98,家抗,25
【裁判日期】    980925
【裁判案由】    聲明繼承
【裁判全文】
臺灣高雄地方法院民事裁定              98年度家抗字第25號
抗  告  人  丙○○
非訟代理人  乙○○
被繼承人    丁○○
上列抗告人因聲明繼承事件，對於民國98年1 月23日本院97年度
聲繼字第88號第一審所為裁定不服提起抗告，本院管轄之第二審
合議庭裁定如下：
    主  文
原裁定廢棄。
被繼承人丁○○在臺灣地區之遺產，抗告人聲明繼承應予准許。
聲請及抗告程序費用新臺幣貳仟元由丁○○之遺產負擔。
    理  由
一、抗告意旨略以：
  (一)本院97年度繼字第88號裁定中雖提及，無論高雄縣榮民服務
    處關於被繼承人丁○○單身榮民親屬關係表或內政部入出國
    及移民署之出入境紀錄資料，均僅記載被繼承人丁○○有二
    哥一人惟已亡故，並無記載被繼承人丁○○於大陸有一胞妹
    丙○○等語。然抗告人於原聲明繼承狀中已檢附丁○○親筆
    寫予二哥暨錫義（即暨銘義）之往來書信影印本中提及甲○○先生，且於原聲明繼承狀中已陳述當初即為甲○○老先生
    告知丙○○，其胞兄丁○○在臺亡故消息，並提供被繼承人
    丁○○死亡證明書予丙○○家人以便辦理有關繼承之公證書
    ，嗣經丙○○家人與甲○○老先生聯絡後，甲○○老先生願
    出庭證明丙○○確為丁○○胞妹，且被繼承人丁○○亡故後
    於殯儀館公祭時，並有甲○○老先生代丙○○所送之花圈及
    拍照為證，此照片並由甲○○老先生寄回浙江予丙○○家人
    。
  (二)無論高雄縣榮民服務處抑或內政部入出國及移民署雖僅記載
    丁○○有二哥，惟被繼承人丁○○於除戶謄本卻登記為：「
    長男」，此亦顯有矛盾之處，況且退步而言，既於上述行政
    單位均記載丁○○有二哥，亦足代表丁○○有大哥，然亦未
    觀見有何大哥之記載。
  (三)綜上所述，由上述行政單位，可得知丁○○於大陸確有二哥
    ，惟不能因此主觀認定無大哥與胞妹丙○○等，況甲○○老
    先生曾與丁○○同返大陸浙江老家探親。為此，爰依法提起
    抗告，請求廢棄原裁定，並准許就抗告人之聲明繼承准予備
    查等語。
二、按大陸地區人民繼承臺灣地區人民之遺產，應於繼承開始起
    3 年內以書面向被繼承人住所地之法院為繼承之表示；逾期
    視為拋棄其繼承權，臺灣地區與大陸地區人民關係條例第68
    條第1 項定有明文。次按我國民法第1138條規定，遺產繼承
    人，除配偶外，依左列順序定之：(一)直系血親卑親屬。(二)父
    母。(三)兄弟姐妹。(四)祖父母。
三、經查：
  (一)被繼承人丁○○係10年12月26日出生，籍設高雄縣橋頭鄉白
    樹村精忠新村四棟四樓4 號，於96年2 月2 日死亡，在臺並
    無得為繼承之親屬，而其居住大陸地區之父暨桂甫、母吳氏
    均已死亡，有大哥暨錫盛、大姊暨盛妹、二哥暨錫義、在大
    陸地區未結婚，亦無子女，僅餘一妹丙○○為唯一之繼承人
    等情，業據抗告人提出經財團法人海峽交流基金會驗證之大
    陸地區浙江省公證處作成之親屬關係證明書公證書暨委託書
    等文件為證。
  (二)而經原審向行政院國軍退除役官兵輔導委員會高雄縣榮民服
    務處函查之結果，被繼承人於生前填寫單身榮民親屬關係表
    時，曾於大陸地區親屬部分，僅填具尚有「二哥」2 字，並
    於「歿」欄位打勾，有行政院國軍退除役官兵輔導委員會高
    雄縣榮民服務處97年11月19日高縣服字第0750006859號函及
    隨函附送行政院國軍退除役兵輔導委員會高雄縣榮民服務處
    榮民親屬關係表1 份為證；雖該表上並未載明抗告人稱謂及
    姓名，然據當時填表之高雄縣榮民服務處人員戊○○到庭證
    述：對於被繼承人狀況已不清楚，有時我們詢問榮民大陸親
    屬時，會有不友善的態度，那樣的話我們就不會繼續問下去
    等語（見本院98年5 月11日訊問筆錄），是以該高雄縣榮民
    服務處榮民親屬關係表上所填載者，是否事實相符，即非無
    疑，是以尚難僅憑該高雄縣榮民服務處榮民親屬關係表上之
    記載，即遽認被繼承人在大陸地區並無任何繼承人之親屬可
    言。
  (三)又抗告人於原審亦提出與被繼承人合照之照片數幀（見原審
    卷第7 、8 頁）為證。且經本院傳訊證人即抗告人友人甲○○之結果，證人甲○○證稱：伊和抗告人也是大陸老家鄰居
    ，被繼承人很早就出來當兵，伊跟被繼承人一起回去探親，
    回去之後還有跟抗告人她們一家人一起好幾天，被繼承人過
    世時抗告人沒有來台灣參加告別式，出殯相片中花籃其中一
    個是我送的，旁邊一個是抗告人送的。當初被繼承人過世時
    是伊通知抗告人的，被繼承人死亡證明書是伊寄過去給抗告
    人，因為她要把被繼承人的骨灰帶回去，以便辦理大陸繼承
    手續等語（見本院98年7 月22日訊問筆錄）；再經比對抗告
    人所提出之上開照片及抗告人所有中華人民共和國居民身分
    證上照片之結果（見原審卷第12、13頁），可認抗告人前述
    所提出之照片，應係其與被繼承人丁○○之合照無訛。佐以
    經本院函調被繼承人丁○○生前入出境資料之結果，即被繼
    承人丁○○有於西元1991年11月15日出境，復於同年11月29
    日入境之紀錄，有內政部入出國及移民署98年3 月25日移署
    資處娟字第0980045236號函附被繼承人丁○○入出國日期證
    明書；以及高雄縣榮民服務處榮民親屬關係表上記載被繼承
    人曾至大陸地區浙江省探親等情以觀，堪認抗告人主張被繼
    承人曾前往大陸地區，確有與抗告人有拍照合影留念之情事
    。
  (四)綜上，由前開證人證詞及被繼承人入出國證明書所示，應足
    認被繼承人丁○○於大陸地區應尚有胞妹存在。再參被繼承
    人前往大陸地區探親之時，尚有數次與抗告人合照，對照上
    揭抗告人於原審所提出經財團法人海峽交流基金會驗證之大
    陸地區浙江省公證處作成之親屬關係公證書暨委託書等文件
    ，堪認抗告人應即為被繼承人丁○○之胞妹無誤。原審僅以
    被繼承人於高雄縣榮民服務處榮民親屬關係表上所載，僅載
    有「二哥」，並未在單身榮民親屬關係表上填寫抗告人之完
    整姓名，即認抗告人與被繼承人丁○○未具兄妹關係，尚嫌
    速斷，自有未當之處。抗告人既係被繼承人丁○○之妹，又
    被繼承人丁○○並無第一、二順位之繼承人仍生存，則被繼
    承人丁○○死亡時，即應由抗告人予以繼承，從而抗告人依
    臺灣地區與大陸地區人民關係條例第66條規定，具狀聲明願
    意繼承被繼承人在台之遺產，自應准許。原第一審法院裁定
    未察，駁回其繼承之聲明，尚有未合，抗告意旨指摘原裁定
    不當，求為廢棄，為有理由。爰由本院第二審法院將原裁定
    廢棄，改判如主文第2 項所示。
四、據上論結，本件抗告為有理由，依非訟事件法第157 條、第
    24條第1 項、第46條，民事訴訟法第492 條，裁定如主文。
中    華    民    國    98    年    9     月    25    日
                  家事法庭審判長法  官  郭慧珊
                                法  官  邱泰錄
                                法  官  呂憲雄
上為正本係照原本作成
如對本裁定抗告須於裁定送達後10日內向本院提出再抗告狀，並
繳納再抗告費新台幣1000元；再為抗告應以適用法規顯有錯誤為
理由，並經原法院之許可為限）
中    華    民    國    98    年    9     月    25    日
                                書記官  王少玲


司法院資訊處製作；財團法人民間司法改革基金會備份。
